臺灣高雄地方法院刑事判決　　　　　　　　　　　　　九十年度訴字第二五九五號
　　公　訴　人　臺灣高雄地方法院檢察署檢察官
　　被　　　告　戊○○
　　指定辯護人　本院公設辯護人　子○○
右列被告因偽造有價證券等案件，經檢察官提起公訴（九十年度偵字第三三二號），
本院判決如左：
    主  文
戊○○連續行使偽造私文書，足以生損害於他人，處有期徒刑陸月，如易科罰金，以
參佰元折算壹日，緩刑貳年。偽造如附表所示「卯○○」之署名及指印各參枚均沒收
。
    事  實
一、戊○○於民國八十九年二月二十日，自任會首召集自助會，招募寅○○等人入會
    ，每會新台幣（下同）一萬元，採內標制，會期自八十九年二月二十日起至九十
    一年五月二十日止。因與所招募之互助會會員卯○○間有債務之糾紛，遂合議鄭
    某將自己之一會轉讓給戊○○，吳某遂於八十九年九月二十日第九會開標時，用
    卯○○之名義以三千八百元標取該會，為取信於會員，遂於得標之後，基於偽造
    私文書之概括犯意，在空白本票上偽造卯○○之署名及指印於發票人欄，並填載
    票面金額為一萬元，而未記載發票日及到期日，並持以向活會會員「愛玉」（參
    加二會）、寅○○行使，足以生損害於卯○○、「愛玉」及寅○○。嗣戊○○向
    會員收取得第十會會款後，因須負擔死會會員綽號「金剛」之己○○、「小東」
    之庚○○、「阿強」等人得標後無法繳納之會款而經濟陷入困境避不見面，遂為
    寅○○等活會會員查知上情。
二、案經寅○○、壬○○、乙○○、丑○○、丁○○、丙○○○、甲○○○、辛○○
    、癸○○等人訴由台灣高雄地方法院檢察署檢察官偵查起訴。
    理  由
一、訊據被告戊○○固未否認在空白本票上偽簽卯○○之姓名，並填載票面金額一萬
    元後，將之交付與寅○○之事實，然否認有偽造有價證券及冒標之犯行，辯稱：
    卯○○的會和伊各一半，因為當時需要資金周轉，向鄭某表示要標會是鄭某說要
    將會讓給伊，告訴人提出的卯○○本票確實是伊寫的，但有事先告知會員要求簽
    發本票云云。經查：卷內所附告訴人寅○○自會員「愛玉」之處取得被告戊○○
    交付之本票，係戊○○簽具之事實，業據被告供陳在卷，經核並與證人卯○○於
    本院審理時證述伊未簽發該票之情節相符，證人卯○○於本院審理時證稱：（是
    否參加被告招集互助會？）有。八十九年二月的會我有參加，是一萬元的會。本
    來我說我沒有錢，但他說一人參加一半。（是否投標？）他只向我收二次會錢，
    一次五千元，但之後就沒有來收了，我以為他要自己承擔該會，所以就不以為意
    。他說他欠錢要投標，我為了避免麻煩就說會全部讓他。我不知道他何時標，印
    象中是第七次左右。（為何第二次後沒有收會錢，第七次告訴你要標？）因為我
    們是很好的朋友，當時他有欠我錢，我以為他有幫我繳會錢，但是他說要標以後
    我就表示我不要參加該會了。」之語（見本院九十年五月七日筆錄），而被告於
    本院審理時亦坦承標會之前曾經告知卯○○，得標後亦告知會員要求簽發本票一
    事，但鄭某表示要伊自己負責等情，足見卯○○確實未標取該會，且未授權被告
    在本票上簽名，再衡諸到庭證人大多數均未因其他會員標得互助會而取得死會會
    員簽發之本票之情，業經各該會員詰證屬實，被告亦未否認先前並無死會會員簽
    發本票為擔保之慣例，足見卯○○將互助會會員資格轉讓被告之時，並無從預期
    需授權被告以其名義簽發本票，是鄭某所稱要被告自己負責，亦當是要被告以自
    己之名義簽發本票負責，而非指被得以其名義發票，是被告未經卯○○之授權而
    以鄭某之名義在本票發票人欄偽簽鄭某署名及指印之事實應堪認定。
二、按刑法第二百零一條第一項規定之偽造有價證券罪，並未有處罰未遂犯之明文，
    必也既遂犯始得以該項罪名相繩，而支票之發票人、發票日、金額為絕對應記載
    事項，苟欠缺應記載事項之一者，除有票據法第十一條第二項未完成票據法則之
    適用外，該支票為無效之票據，此觀之票據法第十一條前段、第一百二十五條之
    規定甚明。（最高法院八十五年度台上字第三七二九號判決可資參照）是以：
  (一)本件告訴人所提出被告交付之本票上有偽簽之卯○○姓名，並填載票面金額一萬
    元，然發票日一欄卻為空白，有偵查卷內所附本票影本可資為憑，從而本件發票
    之行為尚未完成，被告所為前開偽造署名及指印及金額之行為，與偽造有價證券
    之要件尚屬有別，其所出具本票之性質，應係證明被告與會員間債權債務關係之
    私文書，是核被告所為，係犯刑法第二百十六條、第二百十條之行使偽造私文書
    罪。公訴人認被告所為係犯偽造有價證券罪應屬誤會，惟同一社會基本事實既經
    起訴，本院自得變更起訴法條加以審理。又其偽造卯○○署名及指印之行為係偽
    造偽造私文書之階段行為；又其偽造私文書後持以行使，其偽造之低度行為為行
    使之高度行為所吸收，均不另論罪，只論以行使偽造私文書罪。經本院先後傳訊
    互助戶會之會員，僅寅○○證稱有自被告取得發票人為卯○○之本票，並表示告
    訴狀所附本票影本係取自會員「愛玉」，審諸「愛玉」之人參加二會加以寅○○
    參加之一會，其等應取得三張本票，核與被告自承當時是應會員個別之要求才簽
    發三、四張本票之情相符，是除前開三次偽造私文書之犯行外，並無證據證明被
    尚有其他偽造私文書之犯行。是被告前後三次行使偽造私文書犯行間，時間緊接
    ，犯罪構成要件相同，顯係基於概括犯意為之，應依連續犯之規定，論以一罪並
    加重其刑。
  (二)爰審酌被告身為會首自卯○○處受讓互助會之後，為取信於會員竟偽造私文書其
    動機、目的及手段均有不是之處，然念其犯後坦承大部分之犯行，態度尚佳，所
    為偽造文書之行為並無詐欺取財之意，之所以止會係因庚○○及己○○未繳納死
    會會款所致，止會後活會會員亦已收取死會會款完畢之情，並據紀某及到庭會員
    證述屬實等一切情狀，量處如主文所示之刑，並諭知易科罰金之折算標準。又中
    華民國刑法第四十一條業經立法院於九十年一月四日修正，總統於同月十日公布
    ，自該月十二日起施行，雖被告所犯之罪為最重本刑五年以下有期徒刑之罪，依
    其行為時即修正前刑法第四十一條之規定，所宣告之刑不得易科罰金，然因其行
    為後刑法第四十一條修正為：「犯最重本刑為五年以下有期徒刑以下之刑之罪，
    而受六月以下有期徒刑或拘役之宣告，因身體、教育、職業或家庭之關係，執行
    顯有困難者，得以一元以上三元以下折算一日，易科罰金。但確因不執行所宣告
    之刑，難收矯正之效，或難以維持法秩序者，不在此限。併合處罰之數罪，均有
    前項情形，其應執行之刑於六月者，亦同」，依刑法第二條第一項前段之規定，
    應適用修正後之刑法第四十一條第一項，所宣告之刑得易科罰金。而被告梁邦雄
    所犯為最重本刑三年以下有期徒刑之罪，且經本院量處六月以下有期徒刑，依其
    行為時即修正前刑法第四十一條之規定，所宣告之刑本得易科罰金，然其行為後
    刑法第四十一條既經修正，自應依刑法第二條第一項前段，適用裁判時之法律即
    修正後之刑法第四十一條第一項之規定，附此敘明。
  (三)末查：又被告於八十一年間雖曾受有期徒刑以上刑之執行完畢，惟五年以內未曾
    受有期徒刑以上刑之宣告，有卷內所附高等法院被告全國前案紀錄表可參，其因
    一時失慮，致罹刑典，事後已坦承大部分犯行，深具悔意，表示願意負擔己○○
    等人未繳納之會款，經此刑之宣告後，應知警惕而無再犯之虞，本院因認暫不執
    行其刑為當，予以宣告緩刑二年，用啟自新。至被告所偽造之私文書（未填具發
    票日之本票），均持以向各該執票人行使，非被告所有，不得沒收，然其上偽造
    之「卯○○」署名及指印均應依刑法第二百十九條之規定沒收之。
三、此外，證人丙○○○（即公道姐）即會員「公道姐」於本院審理時證稱：「（是
    否有參與被告所籌組的互助會？）有，起會的時間我不記得，但是死會收給活會
    到上個月結束，我以公道姐的名義參加，我參加二會，一會死會，一會活會，但
    不記得在何時標得。（是否認識證人卯○○？）認識，他也在夜市做生意，他賣
    玩具。（該會證人卯○○是否有參加？）有，標會時他都有來。」之語（見本院
    九十一年十二月五日筆錄），證人癸○○（即大陳）亦證稱：「（是否認識卯○
    ○？其有無參與該互助會？）之前不認識，事後才認識，他時而說有，時而說無
    。」之語；證人丁○○（即何哥）則證稱：「（知否卯○○有無參與該會？）尚
    未止會前時而說有，時而說無，但這是我聽一位叫「卿」的會員說的，沒有看過
    他前來開標。」之語；證人乙○○（即阿鳳）證稱：「（知否卯○○有無參與該
    互助會？）被告說要與他一人一半，我得標前鄭某表示跟被告一人一半。」等語
    ；證人丑○○（即栗子）亦證稱：「（知否卯○○有無參與該會？）未止會前有
    承認他有參加，止會後就否認。」之詞（均詳見本院九十一年八月二十九日筆錄
    ），顯見被告辯稱卯○○原本有參該互助會，是嗣後轉讓與伊一詞應堪採信，公
    訴人認證人卯○○自始未參加該會，應屬誤會。又卯○○既將會員之地位讓與被
    告，且其當可預見被告將以其名義參與投標，仍未為反對，僅要求被告自己就該
    項債務負責，足見其已漠示授權被告以其名義簽具標單投標，從而被告以卯○○
    名義投標之所為，與刑法偽造準私文書之構成要件有別。又被告與卯○○既曾合
    資參加一會，嗣後獲卯○○之漠示授權方以鄭某之名義投標，自難單以其所簽發
    之票據係以卯○○之名義為之，而認其在票據上偽簽卯○○署名及指印係為詐欺
    取財而為之，是本件並無證據證明被告戊○○有公訴人所指行使偽造準文書及詐
    欺取財之犯行，本應就該部分事實為被告無罪之諭知，然因公訴人認該部分事實
    若成立犯罪，與前開業經起訴有罪部分，具有連續犯之裁判上一罪關係，故不另
    為無罪之諭知，附此說明。
據上論斷，應依刑事訴訟法第二百九十九條第一項前段、第三百條，刑法第五十六條
、第二百十六條、第二百十條、第四十一條第一項、第二百十九條，罰金罰鍰提高標
準條例第一條前段、第二條，判決如主文。
中      華      民      國    九十一    年     十二     月     十八     日
                                  臺灣高雄地方法院刑事第二庭
                                      法  官    卓立婷
右正本證明與原本無異。
如不服本判決，應於判決送達後十日內，向本院提出上訴狀。
                                      書記官    李春慧
中      華      民      國    九十一    年     十二     月     三十一   日
附表：
┌─────┬───┬──────┬────┬────┬────────┐
│發  票  人│發票日│  執票人    │票面金額│編    號│  偽造署押      │
├─────┼───┼──────┼────┼────┼────────┤
│卯○○    │未載  │  愛玉      │一萬元  │NO350337│卯○○署名及指印│
│          │      │            │        │        │各一枚          │
├─────┼───┼──────┼────┼────┼────────┤
│同右      │同右  │  愛玉      │一萬元  │不詳    │同右            │
├─────┼───┼──────┼────┼────┼────────┤
│同右      │同右  │  寅○○    │一萬元  │不詳    │同右            │
└─────┴───┴──────┴────┴────┴────────┘
